臺灣士林地方法院民事判決　　　　　　100年度重訴字第300號
原　　　告　沈玉庭
訴訟代理人　邱育彰律師
被　　　告　謝權智
　　　　　　謝黃秀娥
上2 人共同
訴訟代理人　許諺賓律師
上列當事人間返還買賣價金事件，本院於100 年12月12日言詞辯
論終結，判決如下：
    主      文
原告之訴及假執行之聲請均駁回。
訴訟費用由原告負擔。
    事實及理由
一、原告起訴主張：原告沈玉庭與訴外人許文鼎於民國97年3 月
    15日與被告謝權智、謝黃秀娥簽訂「不動產買賣契約書」(
    下稱系爭買賣契約) 約定買受人即原告沈玉庭與訴外人許文
    鼎以新臺幣( 下同) 1 億元向出賣人即被告謝權智、謝黃秀
    娥購買，新北市汐止區○○○段樟樹灣小段460-1 地號土地
    ，及其上建築物門牌號碼：汐止區○○路45號、45號地下一
    樓、45之1 號、45之1 號地下一樓、地下二樓等不動產(下
    稱系爭房地) 。原告及訴外人許文鼎於97年6 月18日依系爭
    買賣契約第3 條第2 款之約定給付被告1500萬元，隨即依系
    爭買賣契約第3 條第4 款之約定要求被告立即辦理過戶送件
    事宜，熟料被告竟以系爭買賣契約第3 條第5 款之約定，要
    求買受人應先清償出賣人之貸款始願意進行過戶送件事宜，
    原告認為此等履約之順序有誤，主張應係送件並完稅後買受
    人始有清償出賣人貸款之義務，故拒絕再支付，雙方僵持不
    下未能繼續履約，被告竟停止清償自己之債務致被告之債權
    人簡有義、彰化銀行行使抵押權拍賣本件買賣標的之系爭房
    地，案經本院98年度司執字第54284 號強制執行拍定，目前
    系爭房地已屬訴外人吳美慧所有。本件買賣價金之給付並非
    一次全部給付，為分期給付，除簽約款500 萬元及第2 次付
    款1500萬元定有給付日期外，第3 期給付款並未明定給付日
    期，尾款則是約定於交屋時給付。如以內政部於90年7 月11
    日內政部台(90)內中地字第90823621公告頒行之「成屋買賣
    契約書範本」為例，其中「第三條」、「付款約定」內容即
    建議付款宜分為四期：簽約款、備證款、完稅款、交屋款。
    其建議之四期付款方式應足堪為交易習慣之證明，亦與本件
    買賣價金分期方式相同，故原告主張本件買賣契約之第三期
    付款應為「完稅款」即屬有據。而「完稅」又以「送件」為
    前提，送件時必須檢附系爭房地之權狀及原權利人之印鑑證
    明文件，參酌內政部頒行之「成屋買賣契約書範本」第3 條
    「備證款」約定之內容：「賣方備齊所有權移轉登記應備文
    件同時，本期價款由買方支付之。」。是原告主張，本件被
    告於受領2000萬元價金後即應提出買賣不動產之權狀及原權
    利人之印鑑證明文件與買受人，供買受人提出不動產所有權
    移轉登記申請之用，係依交易習慣而主張，俟送件後地政機
    關核發稅單後雙方又應依買賣契約第3 條第6 項之約定各負
    擔應付稅捐，待完稅後出賣人始有權請求買受人以買賣價金
    之一部為出賣人清償貸款。本件被告自始即拒絕提出權狀，
    原告無法送件，遑論完稅。故原告以第3 期買賣價金為被告
    清償貸款之條件尚未成就，被告自應自行負擔貸款償還之義
    務。被告故意不清償貸款本息致被告之債權人行使抵押權拍
    賣本件買賣標的不動產，其給付不能之原因應係可歸責於被
    告，原告自得依民法第256 條之規定，以因可歸責於被告之
    事由，致給付不能，而解除系爭買賣契約，並依同法第25 9
    條，請求返還已付價金等語。並聲明：(一)被告謝權智應給付
    原告500 萬元及自起訴狀繕本送達翌日起至清償日止，按年
    息百分之5 計算之利息；(二)被告謝黃秀娥應給付原告500 萬
    元及目起訴狀繕本送達翌日起至清償日止，按年息百分之5
    計算之利息；(三)原告願供擔保請准宣告假執行。
二、被告則以：本案系爭買賣契約全文僅有三條約定，其中關於
    兩造權利及義務，約定於第3 條。依系爭契約第3 絛第4 項
    規定: 「當甲方支付新台幣1500萬元同時，乙方必須配合快
    速辦理後續事宜並於六週完成搬遷。」同條第5 項規定: 「
    甲方銀行必須清償乙方之貸款，其餘部分視為尾款時一併交
    付。」，其中甲方( 即原告沈玉庭、許文鼎) 應配合辦理的
    後續事宜即指系爭契約第3 條第5 、6 、9 項之約定，亦即
    原告應先履行第5 項清償被告等之貸款、第6 項繳納契稅、
    及辦理過戶等。兩造訂約後，被告等即備妥過戶需要之印鑑
    證明文件，只待原告履行上開契約義務後，即可一併交付系
    爭標的予原告，惟原告等因資力不足，一再遲延履行上開義
    務，致被告等無從配合過戶及交屋，被告乃以口頭、存證信
    函、律師函分別多次在97年8 月7 日、9 月8 日、9 月15日
    及98年2 月5 日通知原告沈玉庭及許文鼎，履行尾款給付義
    務。原告皆無依約履行，甚至還沒完納契稅等稅捐。且依證
    人證人王耀宗、杜敏興於本院98年度重訴字第206 號案件中
    之證述整體觀之及被證9 之存證信函、律師函與系爭契約第
    3 條第7 款約定可證，原告沈玉庭、許文鼎於97年3 月締約
    之初，交付定金時即發生資金不足情形，乃以支付50萬元作
    為被告等因此須多繳納貸款利息之補償，嗣後亦無法於97年
    7 月30日前完成履行給付價金等義務，98年初仍在籌湊購買
    系爭房地之尾款8000萬，而其欲以系爭房地之貸款8000萬元
    ，因銀行評估其資力有問題，無法核貸8,000 萬元，原告及
    許文鼎即藉故拖延不給付買賣價金尾款並辦理買賣過戶事宜
    。且原告明知其為違約之一方，為逼迫被告降價出售，趁被
    告資金困窘受債主逼債之際，不僅違約遲延給付清償抵押債
    權，並對系爭房地行假扣押，造成被告無法再以系爭房地融
    資清償貸款本息，致遭系爭房地之抵押權人聲請強制執行，
    而致給付不能，是被告給付不能之原因，係可歸責於原告，
    原告自不得依民法第256 條之規定解除契約，並依同法第25
    9 條請求返還已付之價金等語置辯。並聲明：原告之訴駁回
    ；如受不利判決，願供擔保請淮宣告免為假執行。
三、兩造不爭執事項：
(一)、被告等於97年3 月15日與原告沈玉庭及許文鼎簽訂系爭買賣
    契約，以1 億元之價格出賣系爭房地予原告沈玉庭及許文鼎
    。
(二)、原告及許文鼎已給付買賣價金2000萬元及遲延利息50萬元，
    合計2050萬元。
(三)、許文鼎就系爭買賣契約分別以被告等有民法第254 條、255
    條給付遲延之可歸責事由，前向本院民事起訴（案號：98年
    度重訴字第206 號）及向高等法院提起上訴（99年度重上字
    第330 號）主張解除系爭買賣契約返還買賣價金，均遭無理
    由駁回。
(四)、系爭房地遭抵押債權人簡有義於98年間向本院聲請強制執行
    ，案經本院98年度司執字第54284 號於99年12月間由訴外人
    吳美慧以7068萬8999元拍定，並於100 年2 月間執行分配完
    畢。
四、本件經本院依民事訴訟法第271 條之1 準用同法第270 條之
    1 第1 項第3 款之規定，整理並協議簡化爭點如下?
(一)、原告依民法256條規定解除契約有無理由？
(二)、原告依民法第259 條請求被告給付如聲明所示的金額及遲延
    利息有無理由？
五、本院得心證理由：
(一)、系爭買賣契約第3 條第4 項約定：「當甲方（即原告）支付
    新台幣壹千五百萬元同時，乙方（即被告）必須配合快速辦
    理後續事宜並於六週完成搬遷」；同條第5 項約定：「甲方
    銀行必須清償乙方之貸款，其餘部份視為尾款並在交屋時一
    併交付；同條第8 項約定：「現況交屋」；同條第9 項約定
    ：「貸款金額一胎為新臺幣5800萬元，二胎為新臺幣1000
    萬元，三胎為新臺幣400 萬元，共新臺幣7200萬元」。系爭
    買賣契約書既載明「乙方必須配合快速辦理後續事宜」，足
    認應主動快速辦理後續事宜者係買方，而賣方（即被告）僅
    居於配合之立場甚明。而依一般不動產買賣之過程，不動產
    買賣契約簽訂後之後續事宜不外乎繳納稅金、清償貸款及辦
    理過戶。再參酌兩造簽訂契約時，在場之證人李坤育於本院
    98年度重訴字第206 號事件審理時證稱：合約第3 條第4 項
    之意思是說，當原告交付1500萬元的時候，被告應在六周內
    配合原告辦理好整個過戶手續，然後在交屋同時，辦理搬遷
    。當時寫六周是因為辦理過戶大約要四個禮拜，所以才寫六
    周，時間比較充裕。足認依系爭契約之約定，原告須於交付
    2000萬元後之六週內，辦理繳納稅金、清償貸款及辦理過戶
    等事宜，被告則應盡協力之義務，依原告辦理之程度，配合
    辦理。又依被告提出之97年3 月24日之印鑑證明，足見被告
    確已準備隨時得履行將系爭房地辦理過戶之義務。復依證人
    王耀宗於本院98年度重訴字第206 號事件證稱：被告2 人曾
    以系爭之房地向本行貸款5800萬元，後來被告想把系爭房地
    出售給許文鼎，所以被告謝權智曾於97年6 月間與原告至本
    行洽談貸款事宜，我們在放貸過程，經許文鼎同意，曾查詢
    許文鼎於聯合徵信中心之資料，發現許文鼎之個人名義在聯
    徵中心之貸款高達1 至2 億元，而原告的年收入只有100 萬
    元左右，所以本行決定就系爭房地最高只能貸5800萬元，但
    許文鼎卻想貸款8000萬元，遠超出我們所估價之金額，後來
    不了了之。我們在97年7 月3 日收到許文鼎申請貸款之資料
    ，因為許文鼎第一次在本行申請貸款，所以我們除了首要評
    估系爭房地的本身價值外，尚需評估許文鼎個人的信用狀況
    、所得收入、及與銀行間的往來記錄，約在7 、8 月間告知
    原告，系爭房地我們最多只貸5800萬元，若要貸8000萬元，
    我們評估無法承作。其間，都是許文鼎及其員工陳小姐在大
    約半年內一直有來找我們協商是否能貸8000萬元，而被告謝
    權智也有幫許文鼎講話，看貸款是否能高過5800萬元，但最
    後我們還是評估無法承作等語（本院98年度重訴字第206 號
    卷一第258 頁）。是依證人王耀宗之證詞，上訴人希望以系
    爭不動產貸款8000萬元未果，且經銀行告知無法貸款超過58
    00萬元後之半年間一直與銀行協商希望增貸。證人杜敏興則
    於本院98年度重訴字第206 號事件，證稱：從97年7 月中旬
    到97年12月31日間，許文鼎及沈玉庭兩人到我玄天上帝前，
    要我轉述告知被告謝權智說，原告及沈玉庭的資金還沒有到
    位，時間有所拖延，請求我告知被告謝權智給他們時間，其
    間不下10次；因為許文鼎及沈玉庭他們買房子的資金未到位
    ，所以請我轉告被告謝權智給他們時間，至於資金多少未到
    位，他們沒有告訴我，至於給他們多少時間，原告沒有講。
    至於給他們時間的意思是指原告說他們的資金未到位，所以
    房子沒有辦法進行房子的辦理過戶，並非請我轉告被告謝權
    智說，因為資金尚未到位，所以買賣契約的進行暫時停止，
    只是單純叫我轉告被告謝權智說因為資金未到位，導致時間
    有拖延，對被告謝權智不好意思，轉告我跟謝權智說個不好
    意思，所以許文鼎並沒有叫我轉告被告謝權智說，因為資金
    未到位，所以買賣暫停進行等語（同上卷一第212 頁背面）
    。職是，證人杜敏興證稱，97年7 月中旬到97年12月31 日
    間，許文鼎不下10次，央求證人轉告原告資金未到位無法進
    行房子的過戶，且許文鼎自97年6 月起的半年內一直央求銀
    行提高貸款額度。足認原告因資金問題，無法依約履行其價
    金給付義務。是被告辯稱，係因原告資金有缺口，無法依約
    給付系爭房地價款並辦理過戶，遲延責任應歸責於上訴人，
    即非無據。
(二)、證人即許文鼎經營樺資建設開發股份有限公司( 下稱樺資公
    司) 之行政經理張旭宏於本院前開民事事件，審理時證稱：
    被告二人及證人杜敏興均曾到許文鼎所開設的樺資公司，其
    間大約來了9 次，有時是三個人一起來，有時是謝權智自己
    來，有時是被告二人來，許文鼎是公司法定代理人，而我任
    職該公司的行政部經理，我負責來接待被告二人及證人杜敏
    興。在接待過程中，被告謝權智曾經請我轉告說買賣房屋的
    事情究竟是否要繼續進行？要買是如何處理？不買是如何處
    理？都有請我轉告，而我都有轉告給許文鼎；因為在這6 個
    月中，被告謝權智來的次數相當多，所以我曾經問許文鼎到
    底發生什麼事，許文鼎告訴我要成立一家鴻鼎科技股份有限
    公司，生產LED 產品，因為設廠的過程，卡到經濟部設廠的
    條件，因此謝權智才會常來，而他有支付謝權智訂金2 千萬
    元，照理講我們是被害人，所以請我不用擔心，後來許文鼎
    有告知我，因為沒有辦法設立廠房，所以就要解除買賣土地
    的契約等語（同上卷第213 頁）。是依張旭宏前開證言，被
    告於98年1 月至6 月間，因系爭土地買賣事宜至許文鼎擔任
    法定代理人之樺資公司拜訪約9 次，亦即平均每月至樺資公
    司拜訪超過1 次，其拜訪樺資公司之原因，係要求許文鼎對
    究竟是否繼續履行系爭契約作出答覆，但許文鼎並未給予被
    告確切答覆，原告並曾向證人表示其因無法設立廠房而不欲
    繼續履行系爭契約義務，且欲解除系爭買賣契約。足認係原
    告不欲繼續履行系爭契約義務，並非被告違反系爭契約之約
    定，亦堪認定。
(三)、被告前曾分別向彰化銀行、簡有義、鄭光明等人借款，並分
    別以系爭房地設定第一順位抵押權、第二順位抵押權、第三
    順位抵押權，以擔保上開彰化銀行等人之借款債權。又系爭
    房地係98年1 月22日經許文鼎持假扣押裁定，聲請本院強制
    執行處為假扣押執行，復於98年12月2 日經前開債權人簡有
    義，聲請執行強制執行，復經訴外人吳美慧拍定，此亦有前
    開聲請強制執行狀、拍賣筆錄、本院函在卷可參。復參照系
    爭買賣契約付款之約定，原告係於交付被告2000萬元後，6
    週內辦理清償被告對系爭房地第1 順位、第2 順位、第3順
    位抵押權人，抵押權所擔保之債權。而兩造就被告係於97
    年6 月18日收受合計2000萬元價款一事不爭執，則原告至遲
    應於同年7 月30日清償前開抵押權所擔保之債權。然係因可
    歸責於原告之事由而原告遲未以買賣價金代償前開抵押權所
    擔保之債權，業如前述。是以，原告先未依約如期履行清償
    系爭抵押權所擔保之債權，復又聲請假扣押執行系爭房地，
    使被告週轉更加困難，致其終無法履行清償對訴外人簡有義
    之債務，而於系爭房地遭假扣押後近1 年，為簡有義就系爭
    房地聲請強制執行，復經法院拍賣予第3 人致無法履行。是
    依前開所述之雙方履約之過程，系爭房地係因原告違約未清
    償被告對簡有義之債務，致遭簡有義聲請拍賣，經他人拍定
    ，而無法履行移轉系爭房地所有權之義務，是系爭房地遭債
    權人聲請執行，係因可歸責原告之原因力介入，是實難認因
    此所致之給付不能，係可歸責於被告。從以，原告以被告履
    行不能，係可歸責於被告而依民法第256 條主張解除契約，
    即該條規定，須係可歸責於被告致給付不能之要件未合。
(四)、原告主張系爭買賣契約，並未約定第三期款給付之日期，參
    照內政部公告頒行之成屋買賣契約書範本，第三期付款應為
    完稅，亦即完稅之後，原告方有給付價金為被告清償系爭房
    地抵押權所擔保之債權，而完稅又以送件為前提，被告既未
    交付相關送件之所有權狀、印鑑證明等，原告無法送件，遑
    論完稅，是原告尚無給付第三期款之義務，被告故意不清償
    貸款本息，遭拍賣而給付不能，自係可歸責於被告云云。惟
    系爭買賣契約既未約定第3 期款，亦即清償抵押貸款部分，
    係所謂之完稅款，自難以此推論被告有先交付相關過戶文件
    之義務。又系爭買賣未依約履行，係因原告資金不足，亦無
    意履約，已如前述。是原告前開所辯，即無足採。
(五)、綜上所述，系爭房地，遭抵押權所擔保債權之債權人，聲請
    強制執行拍賣予第3 人，而給付不能，難認係可歸責於被告
    ，即與民法第256 條解除權規定之要件未合，則原告依此主
    張解除契約，並依民法第259 條之規定，請求返還價金，即
    為無理由，應予駁回。原告之訴既經駁回，其假執行之聲請
    ，亦失所附麗，亦應駁回。
六、本件事證已臻明確，兩造其餘攻擊防禦方法及未經本院援用
    之證據，核與判決之結果不生影響，爰不一一論駁，併此敘
    明。
七、據上論結，原告之訴為無理由，依民事訴訟法第78條，判決
    如主文。
中    華    民    國   100    年    12    月    28    日
                民事第二庭  法  官  劉逸成
以上正本係照原本作成。
如對本判決上訴須於判決送達後 20 日內向本院提出上訴狀。如
委任律師提起上訴者，應一併繳納上訴審裁判費，否則本院得不
命補正逕行駁回上訴。
中    華    民    國  101     年    1     月    3     日
                            書記官  李宜蓁